臺灣臺北地方法院刑事判決　　　　　　　　　　　　　九十一年度訴字第三一號
　　公　訴　人　臺灣臺北地方法院檢察署檢察官
　　被　　　告　乙○○
　　指定辯護人　本院公設辯護人　丙○○
右列被告因強盜等案件，經檢察官提起公訴（九十一年度偵字第一八四八號），本院
判決如左：
    主  文
乙○○共同意圖為自己不法之所有，以恐嚇使人將本人之物交付，累犯，處有期徒刑
壹年陸月。
扣案長形刀械壹把沒收。
    事  實
一、乙○○前於民國八十三年間因強盜案件，經本院於八十三年四月十四日以八十三
    年度訴字第八四九號判處有期徒刑四年確定，於八十五年四月三十日縮刑假釋出
    監，指揮書執行完畢日期為八十七年九月九日，縮刑期滿日期為八十七年八月二
    十日，假釋期滿未經撤銷假釋，其未執行之刑，以已執行完畢論。詎猶不知悔改
    ，因得知以收廢鐵為業之鄰居甲○○年老可欺，而與綽號「小蔡」之不詳身份成
    年男子共同基於妨害自由之犯意聯絡，於九十年七月四日十三時三十分許，攜帶
    長型刀械一把（並不屬於槍砲彈藥刀械管制條例公告管制之刀械），由乙○○駕
    駛車牌號碼不詳之鐵灰色自用小客車搭載綽號「小蔡」之成年男子，至台北縣新
    店市○○街五八臨一二之一號甲○○收廢鐵處，乙○○以其車內有冷氣比較涼爽
    ，可上車休息為由，將甲○○騙上車，待甲○○上車後，乙○○與該綽號「小蔡
    」者即將車門鎖上，其間乙○○對綽號「小蔡」者聲稱：「要把他（即甲○○）
    殺掉」等語，見甲○○未敢亂動，乃由乙○○駕駛上開汽車，將甲○○強押至台
    北縣新店市○○路二三七巷堤岸旁某鐵工廠下方，以此強暴、脅迫之方式，剝奪
    甲○○之行動自由，車停下後，乙○○與綽號「小蔡」者復基於意圖為自己不法
    所有之犯意聯絡，由乙○○取出預藏之長刀一把，先自行下車，再打開左後門，
    命甲○○下車，甲○○因害怕而不敢下車，乙○○遂持刀假裝刺向甲○○，甲○
    ○閃避得宜並未被刺中，乙○○隨即向甲○○恐嚇稱：「該把刀已殺了十幾個人
    ，其胸部之刺青不是刺假的，及其現在缺錢，缺二萬五千元」等語，致甲○○心
    生畏怖，然並未達到致使不能抗拒之地步，而交付身上僅有之現金新台幣（下同
    ）一萬二千元，乙○○與該綽號「小蔡」者得手後，始將甲○○載返原處釋放，
    再駕車離去。嗣後經甲○○報警處理，並經警循線於台北縣新店市○○路○段碧
    潭橋頭逮捕乙○○到案，並扣得長型刀械一把。
二、案經被害人甲○○訴由台北縣政府警察局新店分局報請臺灣臺北地方法院檢察署
    偵查起訴。
    理  由
一、訊據被告乙○○固承認有右揭攜帶長型刀械而與一綽號「小蔡」之不詳身份之成
    年男子共同駕車前往告訴人甲○○所經營之收廢鐵處，叫告訴人上車後，將之載
    往台北縣新店市○○路二三七巷堤岸旁某處，再取出長刀向告訴人稱該把刀已殺
    了十幾個人，其胸部之刺青不是刺假的之語，嗣告訴人有交付其現金一萬二千元
    之事實坦承不諱，惟矢口否認有何妨害行動自由、恐嚇取財犯行，辯稱：伊係因
    與被害人甲○○有金錢糾紛，伊駕車載被害人欲洽談收購中古車事，途中因被害
    人不願意購買，所以發生爭執，被害人自動拿出一萬餘元，當初拿刀出來嚇被害
    人，只是要他還錢云云。
二、經查：
（一）右揭事實，業據告訴人甲○○於本院調查時證稱：「‧‧‧當時我在整理廢鐵
      ，他（即被告）開車過來，看到我向我招手，要和我聊天，他和我說：車子裡
      面比較涼，叫我上車，我就上車，我一上車，他就把車子開走，沿著堤岸一直
      開到沒有什麼人的地方，他把車子停下來，他就下車把我的車門打開，叫我出
      來，他說：他欠錢，叫我拿五萬元給他，我和他說，我身上只有一萬二千元，
      所以我就拿給他」、「他說：我這把刀已經殺了十幾個人，我胸部的刺青不是
      刺假的」、「我那時人在車內，我不敢下車，因為他的刀子指著我，我不敢下
      車」、「‧‧‧他有拿著刀子，有作刺的動作三下，但是我有往後面閃，所以
      沒有刺到」、「（問：你有無和被告金錢上的往來或糾紛？）（答：無）」、
      「（問：當被告載你到沒有行人的地方時，車門有無上鎖？）（答：有，到了
      無人的地方時，才把車門打開）」、「（問：當被告載你到沒有人的地方時，
      你中間有無想要下車？）（答：我有告訴他，我想下車，但被告車子一直開，
      不給我下車）」、「（問：當時有無說什麼話？）（答：被告當時和另外一位
      男子說：要把我殺掉）」等語，並與警訊及偵查所指述之情節大致相符，復有
      本院九十一年四月十日勘驗筆錄及照片各一紙附卷可稽，並有長型刀械一把扣
      案可證。
（二）被告雖一再辯稱係因賣車子予告訴人於車款價錢問題發生爭執，才拿刀嚇告訴
      人云云，然被告於警訊及初次偵訊時供稱是告訴人自己上伊之自小客車，到達
      台北縣新店市○○路二三七巷堤岸旁，告訴人於現場大罵，伊非常生氣，取出
      身上攜帶之小武士刀，告訴人隨即主動取出一萬二千元交付與伊云云（分別見
      偵查卷第七至八頁、九十年核退字第一一００號六至七頁），惟於偵查中改稱
      因告訴人向伊買機車價錢是二萬三千五百元，還欠伊一萬二千元，伊向告訴人
      要，告訴人不給，一氣之下才拿刀出來，但只要嚇告訴人云云（見偵查卷第二
      二頁），復又改稱因告訴人之前說要買槍，但伊沒有槍賣他，要向別人買，槍
      共三十幾萬元，要告訴人付訂金二萬五千元，告訴人就說槍不要了，對伊大聲
      ，伊一氣之下才拿刀子出來，當時不知道告訴人身上有錢云云（見偵查卷第二
      八頁），惟於本院訊問時，復又翻其前詞，辯稱當時伊要賣車給告訴人，開價
      四萬多元，因為告訴人嫌車太貴，價錢談不攏而起爭執云云，而經再次訊問被
      告究竟是賣車或賣槍給告訴人，被告又改稱都有云云，其所辯前後不同，顯為
      事後卸責之詞，不足採信。
（三）縱上所述，本件事證明確，被告犯行堪以認定，應予依法論科。
三、按刑法上恐嚇取財罪之「恐嚇」，固係指以危害通知他人，使該人主觀上生畏怖
    心之行為，然此危害之通知，並非僅限於「將來」，其於「現時」以危害相加者
    ，亦應包括在內。因是，恐嚇之手段，並無限制，其以「言語」﹑「文字」為之
    者無論矣，即使出之以「強暴」﹑「脅迫」，倘被害人尚有相當之意思自由，而
    在社會一般通念上，猶未達於不能抗拒之程度者，仍屬本罪所謂「恐嚇」之範疇
    。至於危害通知之方法，亦無限制，無論明示之言語﹑文字﹑動作或暗示之危害
    行為，苟已足使對方理解其意義之所在，並足以影響其意思之決定與行動自由者
    均屬之。故其與強盜之區別，端在所為之強暴﹑脅迫，其於社會一般通念上，是
    否足以抑制被害人之意思自由，至於不能抗拒，以為財物之交付為斷，倘其尚未
    達到此一程度，雖係意圖為自己不法之所有而出之以強暴﹑脅迫，亦僅應成立恐
    嚇取財罪（最高法院八十一年度台上字第八六七號裁判意旨參照）。是核被告乙
    ○○上開所為，係犯刑法第三百零二條第一項妨害行動自由罪、第三百四十六條
    第一項恐嚇取財罪。公訴意旨雖認被告所為係犯刑法第三百三十條之加重強盜罪
    ，惟按恐嚇取財罪與強盜罪，同以意圖為自己或第三人不法所有為主觀違法要件
    ，其所異者，恐嚇取財罪不以將來之惡害通知被害人為限，即以強暴脅迫為手段
    ，而被害人未達不能抗拒程度者，亦屬之。與強盜罪以目前危害施用強暴、脅迫
    ，致使被害人喪失自由意志，不能抗拒者不同（另有最高法院八十二年臺上字第
    一五五二號裁判意旨參照）。換言之，如強暴、脅迫之程度，足以壓抑被害人之
    意思自由，致使不能抗拒而為財物之交付者，為強盜罪；反之，如其程度尚不足
    以壓抑被害人之意思自由，被害人並非不能抗拒，或未達於不能抗拒之程度，其
    交付財物與否，僅有自由斟酌之餘地者，僅應成立恐嚇取財罪。告訴人將其所有
    之一萬二千元，交予被告乙○○，其時固係出於不健全之意志決定，因告訴人尚
    有反抗之餘地，並未達到致使不能抗拒之地步，顯見上開告訴人其自由決定意思
    之能力，並未受完全之壓抑，尚有自行斟酌之餘地，是核被告乙○○命告訴人交
    付一萬二千元所為，應僅成立刑法第三百四十六條第一項恐嚇取財罪，公訴意旨
    認此部分該當刑法第三百三十條加重強盜罪，尚有未洽，惟因本院認定之事實，
    與公訴人起訴之犯罪事實，其社會基本事實同一，本院自應逕予變更檢察官引用
    之起訴法條。再者，被告乙○○脅迫告訴人上車，不讓其下車，剝奪告訴人之行
    動自由時，尚非屬恐嚇取財之強暴、脅迫手段之著手，是妨害行動自由與恐嚇取
    財間，自無何刑法上之吸收關係，此部分應另論妨害行動自由罪，公訴人雖為就
    此部分加以起訴，然與本院論罪科刑部分有裁判上一罪關係，本院應併與以審酌
    ，附此敘明。本件被告乙○○與綽號「小蔡」者間，就上開妨害行動自由及恐嚇
    取財，彼此犯意聯絡及構成要件行為之共同實行與分擔，自應論以共同正犯。所
    犯妨害行動自由之目的，在於遂行恐嚇取財，二罪間有方法結果之牽連關係，應
    從一重之恐嚇取財罪處斷。被告前於八十三年間因強盜案件，經本院於八十三年
    四月十四日以八十三年度訴字第八四九號判處有期徒刑四年確定，於八十五年四
    月三十日縮刑假釋出監，指揮書執行完畢日期為八十七年九月九日，縮刑期滿日
    期為八十七年八月二十日，假釋期滿未經撤銷假釋，其未執行之刑，以已執行完
    畢論，有臺灣高等法院檢察署刑案紀錄簡覆表及臺灣高等法院被告全國前案紀錄
    表在卷可按，被告於受有期徒刑執行完畢後，五年內再犯本件有期徒刑以上之罪
    ，為累犯，應依刑法第四十七條之規定，加重其刑。爰審酌被告乙○○光天化日
    ，竟夥同綽號小蔡者共同押人恐嚇取財，行止至為囂張、惡劣，對被害人身心影
    響鉅大，且造成社會人心普遍不安、恐懼，敗壞治安、危害社會共同生活秩序至
    極，惟犯罪後尚能坦承參與部分犯行之實施，及其犯罪動機、目的、智識程度等
    一切情狀，量處如主文所示之刑，以示懲儆。扣案之長型刀械一把，為被告所有
    ，業據被告供承在卷，且供犯罪所用，應予宣告沒收。至另扣案之二千零五十元
    ，雖被告自承為其所有，但並無證據證明為被告犯罪所得之物，本院自不得宣告
    沒收。
據上論斷，應依刑事訴訟法第二百九十九條第一項前段、第三百條，刑法第二十八條
、第三百零二條第一項、第三百四十六條第一項、第五十五條、第四十七條、第三十
八條第一項第二款，罰金罰鍰提高標準條例第一條前段，判決如主文。
本案經檢察官柯宜汾到庭執行職務
中    華    民    國    九十一        年      七     月    三十一     日
                                        臺灣臺北地方法院刑事第三庭
                                            法  官  陳  德  民
右正本證明與原本無異
如不服本判決，應於判決送達後十日內，向本院提出上訴狀。
                                            書記官  葉  志  昭
中    華    民    國    九十一      年               月             日
附錄本案論罪科刑法條全文：
刑法第三百零二條第一項、
私行拘禁或以其他非法方法，剝奪人之行動自由者，處五年以下有期徒刑、拘役或三
百元以下罰金。
刑法第三百四十六條
意圖為自己或第三人不法之所有，以恐嚇使人將本人或第三人之物交付者，處六月以
上五年以下有期徒刑，得併科一千元以下罰金。
以前項方法得財產上不法之利益或使第三人得之者，亦同
